臺灣高等法院臺中分院刑事判決　
110年度上訴字第1756號
上  訴  人  
即  被  告  李瑞貞



上列上訴人即被告因加重詐欺案件，不服臺灣臺中地方法院109
年度易字第2816號，中華民國110年8月18日第一審判決（起訴案
號：臺灣臺中地方檢察署109年度偵字第20384號），提起上訴，
本院判決如下：
    主  文
上訴駁回。
    事  實
一、李瑞貞並無履約之真意，竟以販售其女所有之大提琴（下稱
    系爭大提琴）之名義，利用電子設備連接網際網路，在「FA
    CEBOOK」網站（下稱臉書）之「提琴交易平台」社團上刊登
    販售系爭大提琴之廣告，嗣因見廣告之人以臉書訊息功能與
    李瑞貞聯絡，李瑞貞則佯為有履約之真意，向欲購琴者告知
    可將系爭大提琴帶回，藉此取信之而收取押金，並佯稱如決
    定不購買，則退回前開押金，待索回系爭大提琴後，即藉故
    不返還押金，而意圖為自己不法之所有，基於以網際網路對
    公眾散布而詐欺取財之犯意而分別為以下之犯行：
  ㈠於民國108年8月22日前之某日，經王保羅瀏覽上開廣告後發
    送訊息予李瑞貞詢問系爭大提琴之價格，李瑞貞向王保羅佯
    稱：願以新臺幣（下同）30萬左右出售系爭大提琴云云，並
    與王保羅相約看琴，李瑞貞即於108年8月24日下午在其臺中
    市○○區○○路0段○○巷0弄00號之住處，向王保羅佯為有履約之
    真意，告知欲以27萬元之價格出售系爭大提琴，可支付押金
    10萬元將系爭大提琴帶回考慮云云，並交付系爭大提琴予王
    保羅，王保羅因而陷於錯誤，於108年8月26日匯款押金10萬
    元至李瑞貞之兆豐國際商業銀行豐原分行帳號00000000000
    號帳戶。嗣李瑞貞於108年9月20日凌晨2時14分許，以研究
    所學生要借琴演奏隔天就會歸還為由，要求王保羅暫時出借
    系爭大提琴，李瑞貞於同日9時許，前往王保羅之父王進財
    位於彰化縣○○市○○路0號之住處取走系爭大提琴。其後李瑞
    貞則以購買價格應為40萬元而非27萬元、借琴的人沒有還及
    其他人想要買要看琴等理由，拒絕返還系爭大提琴，嗣王保
    羅表示不願繼續購買，李瑞貞亦不退還10萬元押金予王保羅
    ，而成功詐得10萬元。
  ㈡於108年9月24日前之某日，經許靜宜瀏覽上開廣告後發送訊
    息予李瑞貞，李瑞貞於108年9月24日之某時在其上開住處，
    向許靜宜佯為有履約之真意，而稱：願以28萬元之價格出售
    系爭大提琴，可支付押金10萬元將系爭大提琴帶回考慮，如
    不滿意則返還系爭大提琴後將無條件退還押金云云，許靜宜
    即於該日當場交付10萬元押金並將系爭大提琴帶回，後於10
    8年9月25日將琴歸還予李瑞貞，再於108年9月27日至李瑞貞
    上開住處試琴並將系爭大提琴帶回，許靜宜因不欲購買系爭
    大提琴，遂依據前揭約定，於109年9月28日攜帶該把大提琴
    前往李瑞貞上開住處，歸還系爭大提琴，並要求李瑞貞退還
    10萬元押金。李瑞貞以押金放在豐原公司保險箱為由，僅簽
    立承諾於108年9月30日前返還10萬元之字據1張予許靜宜，
    然故意將字據上記載之國民身分證號碼漏寫一碼，期限屆至
    後亦未履行，且拒不退還10萬元押金予許靜宜，而成功詐得
    10萬元。
二、案經王保羅及許靜宜訴由臺灣臺中地方檢察署檢察官偵查起
    訴。
    理  由
壹、程序方面：
一、本件上訴人即被告李瑞貞（下稱被告）經合法傳喚，無正當
    之理由不到庭，爰不待其陳述，逕行判決。　　
二、本判決下列用以認定被告犯罪事實所憑之供述、非供述證據
    ，未據當事人對證據能力有所爭執，本院審酌各項證據之作
    成或取得，並無違法或不當，亦無證明力明顯過低之瑕疵，
    認作為證據適當，均有證據能力。
貳、認定犯罪事實所憑證據及理由：
一、本件被告就其有在臉書上刊登廣告，分別與告訴人王保羅、
    許靜宜約定交易系爭大提琴，並使渠等將琴帶回而各收取10
    萬元押金，取回系爭大提琴後，均未退還押金等情，業據被
    告於偵查及原審審理中供承不諱，惟矢口否認有何詐欺犯行
    ，辯稱：這不算詐騙，我都有讓王保羅、許靜宜將琴帶回，
    對方有將琴帶回去，所以這不算詐術，這應該是買賣糾紛。
    王保羅把琴拿回去快一個月也沒有找人試琴，且王保羅要求
    用17萬元購買系爭大提琴，我跟他說行情不是這樣，我要還
    錢給王保羅，但王保羅跟我說他要琴，他母親林梅花也打電
    話要我把琴賣他兒子。許靜宜把琴拿回去後，琴角有受傷，
    後來跟我買的人有告我說我騙他，所以我沒有還她錢，我有
    跟她說我要請人檢查並告知她兒子有撞到琴。不可能拿這麼
    貴的琴回去不給我錢，琴拿回來也不可能馬上還錢，因為要
    請鑑琴師鑑定云云。
二、經查：
  ㈠被告於犯罪事實所載之時、地在臉書上刊登廣告，告訴人王
    保羅、許靜宜見廣告後與被告聯繫，被告並分別與告訴人王
    保羅、許靜宜約定交易系爭大提琴，使渠等將琴帶回而各收
    取10萬元押金，並保證交易未成則退還押金，待取回系爭大
    提琴後，以犯罪事實所載之理由未退還押金等情，業據被告
    供承無訛（他卷第293至295頁、原審卷第139、142至143頁
    ），並據證人即告訴人王保羅（他卷第241至243、253頁、
    原審卷第180至195頁）、許靜宜於偵查及原審審理時（他卷
    第253至254、301至302頁、偵卷第29至31頁、原審卷第196
    至205頁）分別證述明確，彼等所述互核相符，復有告訴人
    王保羅與被告之Messenger對話紀錄截圖、告訴人許靜宜與
    被告之LINE對話紀錄截圖各1份、國泰世華商業銀行匯出匯
    款憑證照片、被告與告訴人王保羅父親王○○之合照、被告10
    8年9月28日所簽立承諾於108年9月30日前返還訂金10萬元予
    告訴人許靜宜之字據翻拍照片各1張、臉書頁面截圖翻拍照
    片3張（他卷第7至231、259、305至441頁、原審卷第221至2
    25頁），此部分事實首堪認定。
  ㈡刑法上詐欺罪之成立，須以行為人自始基於不法所有意圖，
    以詐術使人陷於錯誤而交付財物或得財產上之不法利益，始
    能構成。一般而言，詐欺行為往往具有民事契約之客觀形式
    ，主觀上不法所有之意圖則深藏於行為人內心之中，不易探
    知，故刑事詐欺犯罪與民事債務不履行之界線常常模糊難以
    釐清，犯罪人亦容易以此托詞卸責。即便如此，從吾人一般
    生活經驗研判，尚非不能將此隱藏於「民事債務不履行背後
    」的詐欺行為，依其手法區分為二：其一為「締約詐欺」型
    態，即被告於訂約之際，使用詐騙手段，讓相對人對締約之
    基礎事實發生錯誤之認知，而締結了一個在客觀對價上顯失
    均衡之契約；另一形態則為「履約詐欺」，乃行為人於訂立
    契約之際，即欠缺對待給付之能力或資格，或自始即抱持無
    履約之真意，而將對方之給付據為己有。此種詐欺行為的主
    要內涵實為告知義務之違反（蓋從誠信契約之角度而言，當
    事人履約或為對待給付之誠意及能力均為他方當事人締約與
    否或為相對給付時首應考量之因素），換言之，詐欺成立與
    否的判斷，應偏重行為人取得他方給付後之作為，以其事後
    之作為反向判斷行為人取得財物或利益之始，是否即欠缺履
    約能力或抱持將來不履約之故意。原審綜據下列事證，認被
    告確有履約詐欺之不法意圖：
  ⒈王保羅遭詐欺部分：觀之告訴人王保羅與被告之Messenger對
    話紀錄截圖（他卷第7至227頁）顯示：被告於108年8月22日
    向告訴人王保羅告知欲以30萬左右價格販售系爭大提琴，告
    訴人王保羅於108年8月24日將琴帶回後，被告於108年9月20
    日以有東海研究所學生欲借琴為由而於該日將琴取回，並應
    允於隔日傍晚將琴送回，然被告並未依約將琴送回，而於同
    年月23日稱要將錢退還，翌日（24日）復稱仍可以27萬將琴
    出售予告訴人王保羅，經告訴人王保羅拒絕購琴後，被告稱
    待該研究所學生之父親付款購琴後，即將款項返還告訴人王
    保羅，直至同年月30日，被告仍未返還押金，並稱欲以40萬
    出售予告訴人王保羅，告訴人王保羅則因被告提高價錢而不
    欲購買；再參之告訴人許靜宜與被告之LINE對話紀錄截圖（
    他卷第305頁）顯示：108年9月24日被告已另收取告訴人許
    靜宜之押金，並交付系爭大提予告訴人許靜宜。綜上可知，
    被告藉口將系爭大提琴自告訴人王保羅處取回，假稱隔日即
    返還，然此後百般推脫拒不依渠等間約定返還該琴或退還押
    金，實則被告已將系爭大提琴交予他人即告訴人許靜宜，且
    應允販售，則被告明知倘其將系爭大提琴售予他人，就告訴
    人王保羅部分應無從履約，惟被告隱瞞告訴人王保羅上揭情
    事，據此實難認被告有何履約之真意。
  ⒉許靜宜遭詐欺部分：被告於許靜宜退回系爭大提琴後，承諾
    於108年9月30日前返還10萬元予告訴人許靜宜並簽立字據以
    取信之，然該字據上記載之被告國民身分證號碼漏寫倒數第
    2碼，且被告期限屆至後未依約履行等情，為被告坦認在卷
    ，且有字據翻拍照片1張在卷可稽（他卷第259頁），原審復
    以被告於準備程序、審理之人別訊問時，就其身分證字號並
    無記憶或背誦困難等情形，且簽立字據時，慎重填寫方屬常
    理，顯見被告應係故意於簽立字據時填寫不完整之身分證字
    號，其目的或是為阻礙告訴人許靜宜依據前開字據主張權利
    ，綜以被告遲未依約退還押金等情，被告是否具有履約之真
    意乙情，實屬可疑。
  ⒊被告於106年間，同因販售大提琴收取訂金後，未依約返還訂
    金而經臺灣臺中地檢署檢察官以108年度偵字第9669號為不
    起訴處分，有不起訴處分書1份在卷可參（偵卷第19至20頁
    ），可知被告自106年起，即有以相同手法收取訂金而未能
    依約返還之行為，是其明知其若將押金使用於其他用途，即
    無法履約返還押金，仍挪用收取之押金將收取款項用在小孩
    學費或生活上，而此業經被告自陳在案（見原審卷210、277
    頁），況被告實已於108年10月16日將系爭大提琴出售予第
    三人何永吉，並收取30萬元之價款，此有臺灣臺北地方檢察
    署109年度偵字第11962號檢察官不起訴書處分1份在卷可參
    （偵卷第21至23頁），然其亦未依約返還告訴人王保羅、許
    靜宜押金，顯見被告就本件自始即無履約之真意甚明。
  ⒋另觀之前開本件告訴人王保羅、許靜宜與被告聯繫購買大提
    琴之期間等情，佐以告訴人王保羅提出之被告3次於臉書張
    貼販售系爭大提琴廣告之臉書頁面截圖翻拍照片3張（原審
    卷第221至225頁），可知被告於密接時間與告訴人王保羅、
    許靜宜洽談系爭大提琴之交易，且均已商定購買系爭大提琴
    之猶豫期間，並同意出售系爭大提琴，然被告多方收取押金
    ，且仍持續張貼廣告吸引欲購琴之人，顯見其向告訴人王保
    羅、許靜宜收取押金之目的，並非有意出售系爭大提琴或擔
    保系爭大提琴之完整，而係貪圖取得押金之不法所得無訛。
  ⒌綜上，被告就本件自始即無履約之真意，具備履約詐欺之不
    法意圖乙情，當堪認定。
  ㈢被告雖以前詞置辯，然查：
  ⒈被告雖將系爭大提琴交付予告訴人王保羅、許靜宜，然其收
    取渠等之押金時，即無履約之真意，已如前述，是被告交付
    系爭大提琴之目的不過係為取得告訴人王保羅、許靜宜信任
    之詐騙手法，而難以此逕認有何出售系爭大提琴或退還押金
    之真意。
  ⒉觀之告訴人王保羅與被告之Messenger對話紀錄截圖（他卷第
    159至201頁）顯示：被告未依期承諾送回系爭大提琴，於10
    8年9月23日被告稱要將錢退還，翌日（24日）復稱仍可以27
    萬將琴出售予告訴人王保羅，經告訴人王保羅拒絕購琴後，
    被告稱待他人付款購琴後，即將款項返還告訴人王保羅，直
    至同年月30日，被告仍未返還押金，並稱欲以40萬出售予告
    訴人王保羅，告訴人王保羅則因被告提高價錢而不欲購買。
    可知實情非如被告所述因告訴人王保羅要求以低價購琴且拒
    絕被告還錢，而是告訴人王保羅數次要求被告返還押金或將
    琴送回直至返還押金之日止，是被告所辯，顯不可採。
  ⒊稽之告訴人許靜宜與被告之LINE對話紀錄截圖（他卷第365至
    367、383、385頁）顯示：被告於告訴人許靜宜返還系爭大
    提琴後，已將琴送至「謝先生」處，且被告亦一再表示琴已
    經整理好、沒有問題。是依常理，倘被告將琴送至「謝先生
    」處使其整理，若琴有損傷，應無可能均無人察覺；且被告
    於108年10月16日將系爭大提琴賣予何永吉，何永吉係以系
    爭大提琴音色不佳為由欲退還系爭大提琴，有臺灣臺北地方
    檢察署109年度偵字第11962號檢察官不起訴處分書1份在卷
    可參（偵卷第21至23頁），亦非如被告所辯因琴角受傷而要
    求退費；再觀之告訴人許靜宜與被告之LINE對話紀錄截圖（
    他卷第367頁）顯示：告訴人許靜宜於108年9月29日即要求
    被告返還押金，被告於108年10月2日向告訴人表示因其感受
    很差而不願意匯錢返還押金，此亦非如被告所辯係為請鑑琴
    師檢查而暫時保留押金，是被告此部分所辯，委無可信。
  ⒋又被告雖辯稱：我沒有重複貼廣告，我只是沒有取下來云云
    ，然據告訴人王保羅提出之被告數次於臉書張貼販售系爭大
    提琴廣告之臉書頁面截圖翻拍照片3張（原審卷第221至225
    頁）所示，系爭大提琴之照片雖然重複，然廣告之照片數量
    、描述內容均有所不同，顯見應非同一則廣告甚明。
  ⒌從而，被告辯稱：其未施以詐術、並非故意不還錢云云，實
    均屬飾卸之詞，均不可採。
三、綜上所述，本案事證明確，被告所辯均不足採，被告之犯行
    ，均堪認定，應依法論科。
參、論罪科刑：
一、按刑法第339條之4加重詐欺罪，關於第1項第3款「以廣播電
    視、電子通訊、網際網路或其他媒體等傳播工具，對公眾散
    布而犯之。」之加重事由，其立法理由已敘明：「考量現今
    以電信、網路等傳播方式，同時或長期對社會不特定多數之
    公眾發送訊息施以詐術，往往造成廣大民眾受騙，此一不特
    定、多數性詐欺行為類型，其侵害社會程度及影響層面均較
    普通詐欺行為嚴重，有加重處罰之必要，爰定為第3款之加
    重處罰事由。」是刑法第339條之4第1項第3款之加重詐欺罪
    ，須以對不特定多數之公眾散布詐欺訊息為要件。行為人雖
    利用廣播電視、電子通訊、網際網路或其他媒體等傳播工具
    犯罪，倘未向公眾散布詐欺訊息，而係針對特定個人發送詐
    欺訊息，僅屬普通詐欺罪範疇。行為人若係基於詐欺不特定
    民眾之犯意，利用網際網路等傳播工具，刊登虛偽不實之廣
    告，以招徠民眾，遂行詐騙。縱行為人尚須對受廣告引誘而
    來之被害人，續行施用詐術，始能使之交付財物，仍係直接
    以網際網路等傳播工具向公眾散布詐欺訊息，無礙成立加重
    詐欺罪，最高法院107年度台上字第907號刑事判決參照。查
    本件被告利用電子設備連接網際網路，在臉書之「提琴交易
    平台」社團上刊登販售系爭大提琴之廣告，致使上網之不特
    定人均得瀏覽，告訴人王保羅、許靜宜因看見臉書上之廣告
    而透過臉書訊息功能與被告聯絡而進一步談論交易之細節，
    揆諸上開說明，自屬以網際網路向公眾散布詐欺訊息無疑。
    是核被告就犯罪事實一㈠、㈡所為，均係犯刑法第339條之4第
    1項第3款之以網際網路對公眾散布而犯詐欺取財罪。公訴意
    旨認被告所為均係犯刑法第339條第1項之詐欺取財罪，尚有
    未洽，惟起訴社會基本事實同一，原審審理時已告知被告就
    其上開犯行可能涉犯刑法第339條之4第1項第3款罪名（原審
    卷第277頁），並引用刑事訴訟法第300條規定依法變更起訴
    法條，核無違誤。
二、被告上開2次以網際網路對公眾散布而犯詐欺取財罪，行為
    上明顯可區分，且被害人各不相同，犯意各別，行為互異，
    應予分論併罰。
三、原審法院因認被告之罪證明確，並以行為人之責任為基礎，
    審酌被告貪圖己利，無履約之真意而藉由販售大提琴取得各
    被害人之押金供己花用支配，其佯為履約之保證，致告訴人
    王保羅、許靜宜均陷於錯誤，分別給付10萬元押金，其所為
    破壞交易秩序，且損害他人財產權益，行為殊無足取；復審
    酌被告迄今均未能與告訴人達成和解或賠償告訴人等情，暨
    被告自陳其為碩士肄業之智識程度及目前無業，無收入等家
    庭經濟生活狀況（原審卷第279頁），分別量處有期徒刑1年
    4月、1年4月，定應執行有期徒刑1年10月，復就沒收部分說
    明：被告自告訴人王保羅、許靜宜詐騙取得之押金各10萬元
    ，均未扣案，此均為被告之犯罪所得，應各依刑法第38條之
    1第1項前段、第3項規定，諭知沒收，於全部或一部不能沒
    收或不宜執行沒收時，追徵其價額。核其認事用法均無違誤
    ，量定刑罰，亦已兼顧相關有利與不利科刑資料，客觀上並
    未逾越法定刑度，亦與罪刑相當原則無悖，難認有濫用其裁
    量權限之違法情形，應予維持。被告上訴意旨猶執前詞，主
    張不是詐欺取財否認犯行，其上訴並無理由，應予駁回。
肆、據上論斷，應依刑事訴訟法第371條、第368條，判決如主文
    。
本案經檢察官洪瑞君提起公訴，檢察官林弘政到庭執行職務。
中　　華　　民　　國　　110 　年　　 12  　月　　8　　日
           刑事第六庭    審判長法　官  唐  光  義
　　　　　　　　　　　　　　   法　官  劉  柏  駿
　　 　　　　　　　　　　      法　官  許  冰  芬       
以上正本證明與原本無異。     
如不服本判決應於收受送達後20日內向本院提出上訴書狀，其未
敘述上訴理由者，並得於提起上訴後20日內向本院補提理由書（
均須按他造當事人之人數附繕本）「切勿逕送上級法院」。因疫
情而遲誤不變期間，得向法院聲請回復原狀。

                               書記官  陳  怡  芳
　　　　　　　　　　　　　　　　　　　
中　　華　　民　　國　　110 　年　　12　　月　　8 　　日